臺灣板橋地方法院刑事簡易判決　　　　　96年度簡字第5314號
公　訴　人　臺灣板橋地方法院檢察署檢察官
被　　　告　甲○○
　　　　　　　　　　旅行證編號.
上列被告因偽造文書等案件，經檢察官提起公訴（92年度偵字第
5872號），因被告自白犯罪，本院認宜以簡易判決處刑，裁定改
依簡易程序，判決如下：
    主  文
甲○○共同連續行使明知為不實之事項，而使公務員登載於職務
上所掌之公文書，足以生損害於公眾，處有期徒刑肆月，如易科
罰金以銀元佰元折算壹日，減為有期徒刑貳月，如易科罰金以
銀元佰元折算壹日。緩刑貳年。扣案如附表所示之物均沒收。
    事實及理由
一、甲○○係大陸地區人民，欲進入臺灣地區打工賺取薪資，而
    專門辦理兩岸間婚姻仲介工作之孫啟文、藍秀玲、潘國平等
    人（均經本院另案審結），於民國91年9 、10月間由潘國平
    在臺北縣板橋市介壽公園附近，覓得遊蕩於該公園之臺灣地
    區未婚男子范壬癸（經本院判處有期徒刑三月，如易科罰金
    以銀元三百元折算一日，緩刑三年確定），共同謀議由甲○
    ○與范壬癸辦理「假結婚」，使甲○○得以配偶之身分進入
    臺灣地區，遂其打工賺錢之目的，范壬癸則可獲得新臺幣三
    萬元及免費前往大陸地區旅遊之利益。甲○○乃與孫啟文、
    藍秀玲、潘國平、范壬癸等人共同基於行使明知為不實之事
    項而使公務員登載於職務上所掌公文書之概括犯意聯絡，先
    由范壬癸於91年10月下旬，在孫啟文、潘國平等人之安排下
    ，搭機前往大陸地區福建省福州市，停留數日後（該期間內
    由孫啟文安排、招待旅遊行程），於91年11月28日，會合甲
    ○○一同前往福州市民政局辦理結婚登記，再向福州市公證
    處辦理公證取得結婚證明書後，旋推由范壬癸先行返回臺灣
    地區，持上開大陸地區公證處出具之結婚證明書送請財團法
    人海峽交流基金會驗證後，再持上開驗證書及結婚證明書等
    文件，於91年12月12日由潘國平、藍秀玲前往范壬癸戶籍所
    在地之臺北縣板橋市第一戶政事務所，申請辦理結婚登記，
    使該戶政事務所內僅有形式審查權之承辦公務員，將范壬癸
    與甲○○已於91年11月28日結婚之不實事項，記載於其職務
    上所執掌之戶籍登記簿冊公文書，並據以核發戶籍謄本，足
    生損害於該戶政機關對於結婚戶籍登記管理之正確性；嗣范
    壬癸復依潘國平、藍秀玲之指示，由潘國平、藍秀玲代為填
    寫，而分別填具「大陸地區人民進入臺灣地區保證書」（以
    范壬癸為保證人，甲○○為被保證人）及「大陸地區人民進
    入臺灣地區旅行證申請書」等文件，而於91年12月14日由潘
    國平、藍秀玲陪同，前往其戶籍地警察機關之臺北縣政府警
    察局板橋分局後埔派出所，向辦理對保之警員出示上開登載
    有前述結婚不實事項之戶籍謄本文件而行使之，憑以辦理對
    保手續，足生損害於該警察機關對於保證人與被保證人間身
    分關係審核之正確性；范壬癸復於91年12月16日再由潘國平
    、藍秀玲陪同前往內政部警政署入出境管理局（以下簡稱境
    管局），持前述「大陸地區人民進入臺灣地區保證書」、「
    大陸地區人民進入臺灣地區旅行證申請書」、上開登載有前
    述結婚不實事項之戶籍謄本等文件，出示於承辦人員而行使
    之，憑以申請甲○○以「團聚」名義進入臺灣地區之旅行證
    ，足生損害於境管局對於大陸地區人民進入臺灣地區旅行證
    審核管理之正確性；經境管局承辦人員審核後，仍未察而據
    以核發甲○○進入臺灣地區之旅行證。隨後甲○○乃於接獲
    范壬癸所寄往大陸地區之上開旅行證後，即於92年2 月12日
    搭機由桃園國際機場進入臺灣地區。嗣經警於92年1 月28日
    上午8 時30分許，在孫啟文、藍秀玲位於臺北縣板橋市○○
    路78巷7 之3 號4 樓住處查獲孫啟文、藍秀玲二人，並扣得
    如附表所示孫啟文、范壬癸所有之各項文件資料，而循線查
    獲上情。
二、證據名稱：
  1.被告甲○○於本院訊問時之自白。
  2.共同被告范壬癸於法務部調查局臺北縣調查站調查時之陳述
    （見臺灣板橋地方法院檢察署92年度偵字第5798號卷第71至
    77頁）、於本院調查及審理時之陳述（見本院94年度訴緝字
    第72號案卷）。
  3.共同被告孫啟文、藍秀玲、潘國平於偵查中、本院調查及審
    理時之陳述。
  4.卷附之大陸地區福建省福州市公證處出具之結婚證明書、財
    團法人海峽交流基金會驗證書、戶籍謄本、大陸地區人民進
    入臺灣地區保證書、大陸地區人民進入臺灣地區旅行證申請
    書（以上均為影本）、被告甲○○之出入境查詢資料（見臺
    灣板橋地方法院檢察署92年度偵字第5872號偵查卷宗第113
    至122 頁）。
  5.扣案如附表所示之物。
三、被告行為後，刑法施行法已於95年6 月14日增訂第1 條之1
    ，並自95年7 月1 日施行，將刑法分則編所定罰金之貨幣單
    位均改為新臺幣，並將罰金數額分別提高為三十倍或三倍；
    另刑法第33條第5 款關於罰金刑之規定、第56條關於連續犯
    之規定、第41條第1 項關於易科罰金折算標準之規定，均已
    於94年2 月2 日修正公布，並同自95年7 月1 日施行。而現
    行刑法第2 條第1 項規定「行為後法律有變更者，適用行為
    時之法律。但行為後之法律有利於行為人者，適用最有利於
    行為人之法律」，即行為後法律有變更者，應為「從舊從輕
    」之比較，針對刑法修正變更之部分，自應就有利或不利於
    被告之一切相關情狀，綜其全部罪刑之結果而為比較，以定
    其應適用之法律。至緩刑之宣告，其犯罪在新法施行前者，
    新法施行後，應適用新法第74條之規定（最高法院95年第8
    次刑事庭會議決議意旨參照）。查：
  (一)刑法分則編各罪所定罰金之貨幣單位原為銀元，且依修正前
    刑法第33條第5 款規定，罰金刑為一銀元以上，而有關罰金
    與罰金倍數之調整及銀元與新臺幣之折算標準，訂有「罰金
    罰鍰提高標準條例」及「現行法規所定貨幣單位折算新臺幣
    條例」，除罰金以一銀元折算三元新臺幣外，並將72年6 月
    26日以前修正之刑法部分條文罰金數額提高為十倍，其後修
    正者則不再提高倍數，亦即刑法分則各罪罰金數額視上開情
    形分別提高為三十倍或三倍。而95年7 月1 日起，修正後刑
    法第33條第5 款則將罰金刑提高為新臺幣一千元以上，並以
    百元計算之，且因修正後刑法第33條第5 款所定罰金貨幣單
    位已改為新臺幣，乃增訂刑法施行法第1 條之1 規定，將刑
    法分則編各罪所定罰金之貨幣單位亦配合修正為新臺幣，並
    為使刑法分則編各罪所定罰金之最高數額與修正前趨於一致
    ，規定將罰金數額提高為三十倍（但72 年6月26日至94年1
    月7 日新增或修正之條文，就其所定數額提高為三倍），經
    比較前後規定之刑度，應以修正前之規定對被告較為有利。
  (二)刑法第56條連續犯之規定業經刪除，則被告之犯行，因行為
    後新法業已刪除連續犯之規定，此刪除雖非犯罪構成要件之
    變更，但顯已影響行為人刑罰之法律效果，自屬法律有變更
    ，依新法第2 條第1 項規定，比較新舊法結果，仍應適用較
    有利於被告之行為時法律即舊法論以連續犯。
  (三)修正前刑法第41條第1 項前段規定「犯最重本刑為五年以下
    有期徒刑以下之刑之罪，而受六個月以下有期徒刑或拘役之
    宣告，因身體、教育、職業、家庭之關係或其他正當事由，
    執行顯有困難者，得以一元以上三元以下折算一日，易科罰
    金。」，又被告行為時之易科罰金折算標準，修正前罰金罰
    鍰提高標準條例第2 條（現已刪除）規定，就其原定數額提
    高為一百倍折算一日，則本件被告行為時之易科罰金折算標
    準，最高以銀元三百元折算一日，經折算為新臺幣幣值後，
    為以新臺幣九百元折算為一日。而修正後刑法第41條第1項
    前段規定：「犯最重本刑為五年以下有期徒刑以下之刑之罪
    ，而受六個月以下有期徒刑或拘役之宣告者，得以新臺幣一
    千元、二千元或三千元折算一日，易科罰金」，比較修正前
    後之易科罰金折算標準，以修正前之規定較有利於被告。
  (四)經綜合比較新舊法果，應均以舊法（即行為時法）對被告有
    利，自應依刑法第2 條第1 項前段規定，整體適用行為時之
    修正前刑法第56條、第41條第1 項前段、修正前罰金罰鍰提
    高標準條例第2 條等規定，合先敘明。
四、核被告甲○○所為，係犯刑法第216 條、第214 條之行使明
    知為不實之事項而使公務員登載於職務上所掌公文書罪（起
    訴書贅載修正前臺灣地區與大陸地區人民關係條例第79條第
    1 項之違反不得使大陸地區人民非法進入臺灣地區規定罪；
    蓋被告甲○○本身即為大陸地區人民，而為上開條文所規定
    「使」非法進入臺灣地區之對象即「行為客體」，自不能另
    成為該罪之「行為主體」，無從以該罪名相繩）；其所為明
    知為不實之事項而使公務員登載於職務上所掌公文書之低度
    行為，應為行使該項文書之高度行為所吸收，不另論罪。被
    告上開犯行，與孫啟文、藍秀玲、潘國平、范壬癸等人間，
    有犯意之聯絡及行為之分擔，均為共同正犯；又其先後二次
    行使明知為不實之事項而使公務員登載於職務上所掌公文書
    犯行（即推由范壬癸前往戶籍地警察機關辦理對保時行使一
    次、前往境管局聲請來臺旅行證時行使一次），時間緊接、
    手法相同，所犯為構成要件相同之罪，顯係基於概括之犯意
    反覆為之，為連續犯，應依修正前刑法第56條規定以一罪論
    ，並依法加重其刑。公訴意旨雖另認被告推由共犯范壬癸於
    辦理前述對保手續時，使該戶籍地警察機關之承辦警員將被
    告與范壬癸係夫妻關係之不實事項，登載於前述「大陸地區
    人民進入臺灣地區保證書」之簽註意見欄內，及被告推由共
    犯范壬癸於前述申請來臺旅行證時，亦使境管局承辦人員將
    被告與范壬癸已於91年11月28日結婚之不實事項，登載於前
    述「大陸地區人民進入臺灣地區旅行證申請書」內，而認被
    告此等部分行為亦涉共犯刑法第214 條之明知為不實之事項
    而使公務員登載於職務上所掌公文書罪嫌；惟查，前述「大
    陸地區人民進入臺灣地區保證書」、「大陸地區人民進入臺
    灣地區旅行證申請書」等文件，核其性質，均屬以共同被告
    范壬癸之名義所做成之私文書，並非公務員職務上所執掌之
    公文書；且觀諸卷附「大陸地區人民進入臺灣地區保證書」
    之「簽註意見欄」，其內容係記載：「經詢保證人范壬癸稱
    ：渠與被保人甲○○係夫妻關係，願意完全負起保證人責任
    」等語，此等文句核其性質，無非僅係共同被告范壬癸告知
    警員其與甲○○間有夫妻關係、願負擔保證責任等私人意思
    表示之「轉述」紀錄，並非就某事項之聲明或申報予以登載
    ，自不具公務員職務上作成公文書之性質，與刑法第214 條
    之構成要件不相合致；而大陸地區人民以臺灣地區人民配偶
    之身份申請進入臺灣地區者，依大陸地區人民進入臺灣地區
    許可辦法之相關規定，必須檢具各項法定文件向境管局提出
    申請（參見該許可辦法第13至15條規定），甚者有該許可辦
    法第17條第1 項所規定之各款情形者，亦得不予許可，顯見
    境管局對於大陸地區配偶申請來臺之審查，並非一經提出申
    請即概予准許，而係有實質審查之權限，其對於申請來臺之
    大陸地區人民所聲明已與臺灣地區人民結婚等事項，亦非一
    經聲明即有依該聲明予以登載之義務，自非刑法第214 條所
    涵攝之範疇（最高法院73年台上字第1710號判例意旨參照）
    ，是被告此等部分所為，均無從以刑法第214 條之刑責相繩
    ，此外，復查無其他積極證據足認被告有此等部分之犯行，
    然因公訴人認被告此等部分之行為與其前開論處罪刑之行使
    明知為不實之事項而使公務員登載於職務上所掌公文書犯行
    間，有吸收關係之實質上一罪關係，爰不另為無罪之諭知，
    附予敘明。爰審酌被告之犯罪動機、目的、手段、其行為對
    於國境安全管理之影響程度，及其犯罪後於本院審理時坦承
    犯行等一切情狀，量處如主文所示之刑，並依修正前刑法第
    41條第1 項前段及修正前罰金罰鍰提高標準條例第2 條規定
    ，併諭知易科罰金之折算標準。查被告犯罪後，中華民國96
    年罪犯減刑條例業已制定，經總統於96年7 月4 日公布，並
    自同年月16日起生效施行，核本件被告之犯罪時間、罪名等
    項，均合於該條例所定之減刑條件，爰依該條例第2 條第1
    項第3 款規定減其宣告刑二分之一，併諭知易科罰金之折算
    標準。末查被告前未曾於臺灣地區受有期徒刑以上刑之宣告
    ，有臺灣高等法院被告前案紀錄表一件在卷可按，其因短於
    思慮，初罹刑章，經此次科刑教訓後，當能知所警惕，信無
    再犯之虞，本院認上開對其所宣告之刑，以暫不執行為適當
    ，爰依刑法第74條第1 項第1 款規定併諭知緩刑二年，以啟
    自新。扣案如附表所示之物，分別係共犯孫啟文、范壬癸所
    有，供本件犯罪所用或犯罪預備之物，爰均依刑法第38條第
    1 項第2 款規定宣告沒收（有共同正犯關係之被告間，對於
    他共同正犯所有之上開扣押物，依共同正犯責任共通原則，
    亦均併予宣告沒收）。
五、依刑事訴訟法第449 條第2 項、第3 項，刑法第2 條第1 項
    前段、第28條、第216 條、第214 條、第74條第1 項第1 款
    、第38條第1 項第2 款、修正前刑法第56條、修正前刑法第
    41條第1 項前段，罰金罰鍰提高標準條例第1 條前段、修正
    前罰金罰鍰提高標準條例第2 條，中國民國96年罪犯減刑條
    例第2 條第1 項第3 款，第7 條，逕以簡易判決處刑如主文
    。
六、如不服本判決，得自收受送達之日起10日內向本院提出上訴
    狀，上訴於本院第二審合議庭（須附繕本）。
中　　華　　民　　國　　96　　年　　8 　　月　　17　　日
                      刑事第十三庭  法  官  戴嘉清
以上正本證明與原本無異。
如不服本判決，得自收受送達之日起10日內向本院提出上訴狀，
上訴於本院第二審合議庭（須附繕本）。
                                    書記官  廖貞音
中　　華　　民　　國　　96　　年　　8 　　月　　17　　日
附錄本案論罪科刑法條全文：
刑法第216 條
行使第二百十條至第二百十五條之文書者，依偽造、變造文書或
登載不實事項或使登載不實事項之規定處斷。
刑法第214 條
明知為不實之事項，而使公務員登載於職務上所掌之公文書，足
以生損害於公眾或他人者，處三年以下有期徒刑、拘役或五百元
以下罰金。
附表
┌──┬────┬────────────┬────┬─────────┐
│編號│所有人  │　　物　　　　　品      │  數量  │   扣押物編號     │
├──┼────┼────────────┼────┼─────────┤
│ 一 │孫啟文  │記事本（記載臺灣地區男子│四本    │4-1、4-3、4-7     │
│    │        │　　　　支用費用紀錄、聯│        │                  │
│    │        │  　　　絡電話等事項）  │        │                  │
│    │        │臺灣居民來往大陸通行證  │一本    │6                 │
│    │        │筆記紙（記載臺灣地區男子│五張    │15-6              │
│    │        │        支用費用紀錄、聯│        │                  │
│    │        │        絡電話等事項）  │        │                  │
├──┼────┼────────────┼────┼─────────┤
│ 二 │范壬癸  │照片                    │四張    │2-4               │
│    │        │戶口名簿                │一張    │8-2               │
│    │        │戶籍謄本                │一張    │15-7              │
│    │        │結婚資料                │一份    │17-6              │
│    │        │身分證影本              │八張    │18-1              │
└──┴────┴────────────┴────┴─────────┘
